【裁判字號】    96,易,1277
【裁判日期】    970218
【裁判案由】    侵占
【裁判全文】
臺灣士林地方法院刑事判決              96年度易字第1277號
公  訴  人  臺灣士林地方法院檢察署檢察官
被      告  甲○○
            丙○○
            乙○○
共      同
選任辯護人  劉興業律師
上列被告等因侵占案件，經檢察官提起公訴（95年度偵字第1421
9 號），本院判決如下：
    主  文
甲○○、丙○○共同意圖為自己不法之所有，而侵占對於業務上
所持有之物，各處有期徒刑捌月，均減為有期徒刑肆月，如易科
罰金，均以銀元參佰元即新臺幣玖佰元折算壹日。
乙○○無罪。
    事  實
一、甲○○為冠鎰企業有限公司（址設臺北縣淡水鎮嵌頂里崁頂
    57之12號，下稱冠鎰公司）之負責人，其兄丙○○為冠鎰公
    司生產技術員，負責現場生產模具，2 人均為從事業務之人
    。冠鎰公司於民國89年4 月1 日與己○經營之乾茂盛國際有
    限公司（起訴書誤載為「墘」茂盛國際有限公司，應予更正
    ，下稱乾茂盛公司）簽訂「合夥契約書」，約定雙方工廠合
    併，乾茂盛公司則出資新臺幣（下同）800,000 元取得冠鎰
    公司百分之40之股份，並陸續將其所有如附表所示之產品模
    具計212 組交予甲○○、丙○○保管以事生產。嗣冠鎰公司
    於94年6 月6 日發表歇業聲明，甲○○、丙○○於94年6 月
    上旬某日，丙○○自其兄乙○○移交廠長職務後，竟共同基
    於意圖為自己不法所有之犯意聯絡，變異持有為所有之意思
    ，於94年6 月上旬某日，變賣其持有置放在冠鎰公司上址工
    廠內如附表之212 組模具其中編號第62號、第63號、第64號
    、第87號、第88號、第89號、第128 號、第129 號、第130
    號、第131 號、第134 號、第135 號、第137 號、第138 號
    、第139 號、第140 號、第141 號、第166 號等18組模具（
    下稱系爭18組模具）而侵占入己。嗣因己○前往冠鎰公司陸
    續運回上開交付保管之模具時，甲○○、丙○○遲不返還系
    爭18組模具，始悉上情。
二、案經乾茂盛公司訴請臺灣士林地方法院檢察署發交臺北縣政
    府警察局淡水分局報請臺灣士林地方法院檢察署檢察官偵查
    起訴。
    理  由
壹、證據能力之認定：
  一、告訴人負責人己○於警詢及檢察事務官詢問時之指訴及告
      訴人所提出94年8 月24日載送模具清單簽收影本：
      按刑事訴訟法第159 條第1 項規定：「被告以外之人於審
      判外之言詞或書面陳述，除法律有規定者外，不得作為證
      據」；其立法本旨係以證人於審判外之言詞或書面陳述，
      屬於傳聞證據，此項證據，當事人無從直接對於原供述者
      加以詰問，以擔保其真實性，法院亦無從直接接觸證人而
      審酌其證言之憑信性，違背直接審理及言詞審理之原則，
      除具有必要性及信用性情況之除外者外，原則上不認其有
      容許性，自不具證據能力；至所謂具有必要性及信用性情
      況者，例如刑事訴訟法第159 條之1 、之2 、之3 、之4
      、之5 情形，仍例外認其有證據能力，然此乃係指法院未
      於審判期日傳喚相關證人到庭，案件僅能依靠該等證人於
      審判外之陳述以為判斷之情形，始需就該等審判外供述證
      據嚴格依照刑事訴訟法第159 條之1 至之5 所定要件一一
      檢視各該證人之供述，作為證據之資格。倘法院已經依據
      當事人聲請傳喚證人到庭接受檢辯雙方之交互詰問，則法
      院既已透過直接、言詞審理方式檢驗過該證人之前之證詞
      ，當事人之反對詰問權亦已受到保障得以完全行使之情況
      下，該等審判外證據除有其他法定事由（例如：非基於國
      家公權力正當行使所取得或私人非法取得等，而有害公共
      利益，即以一般證據排除法則為判斷），應認該審判外供
      述已得透過審判程式之詰問檢驗，而取得作為證據之資格
      ，亦即其審判外供述與審判中供述相符部分，顯然已經構
      成具備可信之特別情狀，當然有證據資格（實務上之作用
      常為引用該等陳述與審判中陳述相符，強化該證人供述之
      可信度），其不符部分，作為檢視審判中所為供述可信與
      否之彈劾證據，當無不許之理，甚者，其不符部分倘係於
      司法警察、檢察事務官調查中之供述，作為認定被告犯罪
      與否或不構成犯罪與否之證據，亦僅需依照刑事訴訟法第
      159 條之2 規定，斟酌其審判外供述作成外部環境、製作
      過程、內容、功能等情況認為之前供述較為可信，即可取
      得證據之資格，而作為認定事實之證據資格。經查：告訴
      人負責人己○於警詢及檢察事務官前所為之陳述，以及告
      訴人於偵查中所提出之載運模具清單簽收影本（即告證6
      ，見他卷第100 頁），欲藉以證明其曾於94年8 月24日載
      運清單上就當日第1 車至第5 車載運模具簽收之事實之文
      書，性質上雖均屬被告以外以人於審判外之陳述，但查：
      本件告訴人負責人己○業經本院於審判期日傳喚到庭，行
      交互詰問程式，直接言詞審理檢視其證詞，而其等前於警
      詢及檢察事務官詢問時所為之證述以及上開簽收清單，與
      於本院審理時所陳大致相符，揆諸上揭判決意旨，應認其
      當然已取得作為證據之資格，具有證據能力。
  二、崑隆貨運有限公司（以下簡稱「崑隆公司」）托運單6 紙
      及簽收單7 紙：
      按除顯有不可信之情況外，從事業務之人於業務上或通常
      業務過程所須製作之紀錄文書、證明文書，得為證據，刑
      事訴訟法第159 條之4 第2 款定有明文。經查：告訴人所
      提出94年7 月4 日至同年月25日間委託崑隆貨運公司前往
      冠鎰公司載運模具之托運單6 紙，及到貨工廠之簽收單7
      紙，乃崑隆公司及到貨工廠從事業務之人於業務上所製作
      之證明文書，況細核該6 紙托運單及簽收單7 紙所記載之
      日期及運送地點（見他卷第114 頁至第120 頁），與被告
      於95年10月16日檢察事務官詢問時庭呈之歷次傳真明細、
      載運清單及簽收單上，二者日期有重疊部分之記載均屬相
      符（見他卷第161 頁至第174 頁），並無顯不可信之情況
      ，是依上揭法條規定，應認其有證據能力。另有證據能力
      證據非謂該證據即具備相當之證明力，已經本院採信，僅
      足供本院判斷事實之真偽而已，合先敘明。
  三、本件其餘相關卷證之證據能力：
      本判決所依憑判斷之其餘所有卷證資料，均經被告及辯護
      人於本院行準備程序時表示不爭執證據能力（見本院卷第
      22頁至第27頁），且迄至言詞辯論終結前未再聲明異議，
      本院審酌該等證據作成時之情況，認為適當，亦無刑事訴
      訟法第159 條之4 之顯有不可信之情況與不得作為證據之
      情形，故依同法第159 條之5 之規定，認前揭證據資料均
      有證據能力。
貳、被告甲○○、丙○○部分：
  一、訊據被告甲○○、丙○○固坦承曾自乾茂盛公司收受如附
      表所列包含系爭18組模具在內之212 組產品模具，並由渠
      等負責保管，惟矢口否認有何侵占犯行，並均辯稱：94年
      8 月24日己○請崑隆公司丁○○派7 台車來載物品，系爭
      18組模具是放在第6 台車由己○親自載走。當天是由甲○○和己○負責清點模具，丙○○在旁負責把模具吊上車，
      丁○○在現場都有看到。甲○○當場有跟己○說系爭18組
      模具沒有填載在清單上，但己○說這18組沒有訂單，要載
      去資源回收場，寫在清單裡沒有用，不要點，伊說不行，
      就當場寫上系爭18組模具，己○也有看到。後來伊要叫己○簽收時，己○說要先把系爭18組模具載去淡水登輝大道
      資源回收場賣後再回來簽收，但卻沒回來，後來8 月30日
      因為己○又請崑隆公司丁○○來載東西，伊等把8 月24日
      當天的事情跟丁○○講，丁○○說他知道那天情形，所以
      才補簽云云。
  二、附表所列包含系爭18組模具在內之212 組模具，係冠鎰公
      司與告訴人乾茂盛公司簽訂合夥契約書後，告訴人陸續交
      付予冠鎰公司保管之模具，並經被告甲○○於「乾茂盛國
      際有限公司各項原料變動價格表（本表視同模具保管單）
      」（以下簡稱「模具保管單」）上蓋印冠鎰公司統一發票
      專用章以表示簽收之意，此業經被告甲○○、丙○○供陳
      在卷，核與告訴人負責人己○指訴相符，並有「模具保管
      單」1 份在卷可憑（見他卷第10頁至第17頁、本院卷第66
      頁至第69頁被告甲○○、丙○○於刑事準備書狀續(二)內之
      記載），是告訴人確曾將其所有包含系爭18組模具在內之
      212 組模具交付予甲○○、丙○○保管，應堪採信。又被
      告甲○○於冠鎰公司負責生產作業，被告丙○○為生產技
      術員，負責現場生產模具，分別經被告甲○○、丙○○2
      人於檢察事務官詢問時及本院審理時供述甚明（見他卷第
      130 頁、本院卷第201 頁），故系爭18組模具確為被告甲○○、丙○○業務上持有之物，堪以認定。
  三、被告甲○○、丙○○未於94年8 月24日將系爭18組模具交
      還告訴人負責人己○之情，業據己○證述綦詳，略以：伊
      收到歇業通知後於94年6 月中旬去清點，就發現沒有系爭
      18組模具，經伊不斷催討，94年8 月初時甲○○、丙○○
      向伊表示該18組模具已經被當作廢鐵賣掉。94年8 月24日
      載模具時就只有載107 組，當天有跟被告提到系爭18組模
      具，被告叫伊把貨款清一清，但伊說若模具不歸還就不會
      付錢。被告有明確跟伊說模具被他們賣掉了，他們還說都
      已經沒有價值了。當天點交時雖然沒有發生爭議，只是少
      了18組模具難免臉色臭臭的，但伊覺得吵沒有用，且當時
      伊還存在一些僥倖他們會歸還模具等語（見他卷第71頁、
      本院卷第131 頁至第148 頁）。且查：
    (一)告訴人從94年6 月14日至同年7 月29日陸續叫貨車至冠鎰
      公司載模具，每次要載之前都會先把要載運的模具型號及
      名稱傳真給被告，前後共計87組，被告則會請司機及對方
      收貨人簽收，經告訴人負責人己○於警詢及檢察事務官詢
      問時證述纂詳（見他卷第31頁、第156 頁），且為被告甲○○、丙○○所是認，並有被告甲○○、丙○○於95年10
      月16日檢察事務官詢問時庭呈之歷次傳真明細、載運清單
      及簽收單附卷可憑（見他卷第160 頁至第174 頁）。又證
      人己○於94年8 月24日前數日亦已將該日欲載運之模具及
      配件清單（即卷附告證6 之「異騰模具＆配件」清單編號
      1 至第107 號、第109 號至第123 號，見他卷第100 頁，
      下稱載運清單）傳真予被告甲○○、丙○○，甲○○、丙○○即將指定模具及配件由廠內調出以供載運，亦為被告
      甲○○供承在卷（見本院卷第199 頁），故系爭18組模具
      既不在清單所列之內，足徵系爭18組模具並非證人己○預
      先計畫欲載運之對象甚明。惟系爭18組模具何以未列入該
      次載運清單之範圍，其原因究係如證人己○所證：因事前
      經過清點已知系爭18組模具遭被告甲○○、丙○○變賣？
      或係如被告甲○○、丙○○所辯：係因證人己○至冠鎰公
      司載運現場始發現漏列系爭18組模具所致？則有待查明。
    (二)本院審酌被告甲○○、丙○○保管之模具組數為212 組，
      告訴人從94年6 月14日至同年7 月29日均會事前將欲載運
      之模具型號及名稱傳真給被告甲○○、丙○○，已載運87
      組，均如前述，故於94年7 月29日以後，所餘模具組數為
      125 組。而證人己○為乾茂盛公司之負責人，於94年8 月
      24日當時為具有一定社會經驗之成年人，亦可輕易計算得
      出所餘模具組數為125 組，則證人己○於94年8 月24日前
      往冠鎰公司載運所餘模具時，殊無可能係因漏列系爭18組
      模具而僅於載運清單上列出107 組模具。參以系爭18組模
      具之價值據告訴人所為主張達2,985,000 元（見他卷第14
      8 頁），折舊後殘值亦達298,000 元，有臺灣臺北地方法
      院94年度訴字第5719號判決在卷可憑（見本院卷第240 頁
      至第249 頁），證人己○就此價高值昂之物，誠無於傳真
      清單時漏未記載，至現場時方行發覺之理。況證人己○於
      94年8 月30日又傳真予被告準備載運未在保管清單內之剩
      餘物品，有傳真影本1 紙在卷（見本院卷第101 頁），另
      於94年9 月29日清點所留配件完畢之字條1 紙存卷（見他
      卷第87頁），證人己○就未列入模具保管單在內之物品，
      既能逐一指明並清點，對於列入模具保管單內之系爭18組
      模具，反未列入94年8 月24日欲載運之清單內，顯然係有
      意的不予記載，而非無意的疏漏，堪認證人己○前揭指訴
      情節，核與事理相符，應值採信。
    (三)此外，並有告訴人所提出之簽收清單1 紙為憑（見他卷第
      100 頁），經核此份簽收清單為影本，係證人己○以載運
      清單為底，在載運清單右一欄中段124 以下之欄位，填載
      以下文字（括弧內之數字表示欄位編號）：「（124）94
      8/ 24 （126） 第1 車28組（127） 第2 車25組（128）
      第3 車18組（129） 第4 車第25組（130） 第5 車11組（
      131 、132） —共107 組」；在載運清單下方空白處記載
      ：模具共計5 台車107 組模具乾茂盛，上開記載，亦與證
      人己○所陳相吻合。被告甲○○、丙○○雖辯稱：載運清
      單當初係由己○先行傳真至冠鎰公司，要求被告甲○○等
      先行準備模具清點吊運事宜，當時冠鎰公司所使用之傳真
      機係SHARP UX-A255 型，該型傳真機係使用黑色複寫紙做
      底稿，並非一般使用碳粉之傳真機，故傳真之文件或當場
      複印之文件，傳真機內均會留存黑色複寫紙做底稿，經找
      出當時傳真及己○在現場複印留底之黑色複寫紙六張原稿
      （見偵卷第59頁以下），編號一第一張係告訴人最初傳真
      至冠鎰公司之複寫紙底稿，該傳真文件內容為己○編寫之
      模具編號，由編號1 至編號123 ，傳真紙下面尚未書寫地
      址，該文件係己○最先傳真通知作為吊運準備工作之用；
      編號二係己○抵達現場後，經清點裝運之模具後，為讓崑
      隆公司司機知悉模具載運地點，故由己○在原先之傳真原
      稿下註記【龍校街121 巷2 號】，再利用現場之傳真機複
      印，以便交給司機作為運送地參考；編號三係待第一車及
      第二車裝載模具整理妥竣後，己○即在傳真原稿右邊註記
      【94/8/24 】及【第1 車28組、第2 車25組】等字，再利
      用現場之傳真機複印，交給司機作為運送地參考，因編號
      二原稿已有註記運送地點，故編號三複印時，仍出現【龍
      校街121 巷2 號】，編號四、五、六係第三、四、五車模
      具整妥要載運出廠時，己○又在原稿上加填【第3 車18組
      】【第4 車25組】再利用現場之傳真機影印，分別交給司
      機作為運送參考，該底稿下方仍出現【龍校街121 巷2 號
      】之地址，但告訴人所提出之簽收清單，右邊再加註【第
      5 車11組，共107 組，乾茂盛】及己○之簽名，下方註記
      【以上模具共計5 台車107 組模具】，原先之【龍校街12
      1 巷2 號】地址則消失不見，且【第5 車11組，共107 組
      ，乾茂盛】和【以上模具共計5 台車107 組模具】與【第
      1 車28組】【第2 車25組】【第3 車18組】【第4 車25組
      】之字體粗細不同，故上開簽收清單即有可能是己○事後
      填寫云云。惟查：證人己○於本院審理中即結稱：甲○○
      有要伊簽收，伊本來簽在清單上最右邊一欄下面空白地方
      ，但甲○○說太小，所以再寫一張，甲○○並用立可白將
      清單下面地址塗掉，伊就寫上「以上共計107 組」，甲○○又說這上面都是伊的字，即將正本拿走，並拿一張影本
      給伊等語在卷（見本院卷第136 頁），且查此份簽收清單
      依所記載之內容，原即僅在證明除系爭18組模具以外之10
      7 組模具，業已由5 台車輛載運完畢之意旨，此本為被告
      甲○○、丙○○不爭執之事項，並未提及系爭18組模具之
      去向或第6 台車載運之物品，證人己○就此5 車所載運之
      107 組模具簽收確認，也與事理無違。反面言之，倘被告
      甲○○、丙○○所為辯解係屬實情，則證人己○如欲隱匿
      系爭18組模具已由其本人載運至資源回收場變賣乙節，證
      人己○應係在簽收清單上記載相類於：「本日僅載運107
      組模具」或「尚有18組模具未載」意旨之語，始可達其所
      圖。故證人己○誠無將簽收清單虛偽造假成卷附簽收清單
      之動機。至被告甲○○雖否認執有簽收清單正本，但依一
      般交易常情，文書之正本為兩造最終之憑據，商業往來上
      也常見「如與影本不符，應以正本為憑」之註記，被告甲○○、丙○○為證明已將所保管之模具歸還，即應保有簽
      收清單正本，以免正本為證人己○塗改變造，至證人己○
      則無留存正本之必要，此亦可佐證證人己○上開證述足資
      信憑。雖前揭簽收清單，【第5 車11組，共107 組，乾茂
      盛】和【以上模具共計5 台車107 組模具】等文字與【第
      1 車28組】【第2 車25組】【第3 車18組】【第4 車25組
      】之字體粗細確有不同，且多出【（未來）】等傳真底稿
      上所未有之文字，但查：【第5 車11組，共107 組，乾茂
      盛】和【以上模具共計5 台車107 組模具】等文字，與傳
      真底稿上既有之【94/8/24 】文字，以肉眼觀察結果，其
      字體粗細實無二致，即難以其與【第1 車28組】【第2 車
      25組】【第3 車18組】【第4 車25組】等文字有所不一，
      遽論上開簽收清單為證人己○變造。另所多出【（未來）
      】之文字，既不影響簽收清單之全意旨，且該等文字究係
      於何等時空環境下所記載，亦不得而明，也不足以推翻證
      人己○證述之可信性。
  四、被告甲○○、丙○○又辯稱：係在94年8 月24日清點系爭
      第18組模具後，才由被告甲○○當場在己○傳真影印之清
      單右下角加註：「055 上、055 內、055 外、085 主、08
      5 底、085 聽、264 、CD共11組—合計18組」，且被告甲○○在清點及書寫時，崑隆公司經理丁○○及司機戊○○
      亦有在場，後因己○未回工廠簽收，待94年8 月30日丁○○又來載運剩餘物品時，甲○○告知丁○○己○未簽名之
      事，因丁○○知悉當天點交載運情形，才會在清單上簽名
      等語，並提出有上開記載及證人丁○○簽名之清單一紙為
      憑（見偵卷第15頁）。但查：
    (一)證人丁○○到庭結證略以：94年8 月24日當天伊到場是去
      關心，伊不負責確認模具，當時雙方有無清點數量伊沒特
      別注意，告訴人有無拿什麼東西給司機伊也不清楚，甲○○、丙○○有無要己○留下簽名伊也沒特別注意，而且伊
      沒有全程在場，第6 車裝載時伊不在場。當天伊在場時沒
      有聽到雙方就系爭18組模具發生爭執，而94年8 月30日伊
      去冠鎰公司時，甲○○對伊說當時載這麼多模具雙方沒有
      爭議，他就請伊形式上簽名，是事後補簽的，但也沒有表
      示有載運哪些編號的模具。伊不知道補簽這些東西是由第
      幾台車載運，也不知道第6 台車載運何物等語（見本院96
      年12月3 日審判筆錄，本院卷第148 頁至第151 頁）。是
      丁○○雖於94年8 月30日在載運清單上補簽名，惟依其證
      詞可知，其並無法確認當日載運之模具，簽名僅能證明當
      日崑隆貨運確實有出車至冠鎰公司載貨，無法證明確實載
      運系爭18組模具，況丁○○已證稱關於本件爭議之第6 車
      裝載時伊不在場，故尚難以其簽收為有利被告之判斷。至
      被告甲○○雖以證人丁○○於檢察事務官詢問時及於本院
      行交互詰問時，關於載運清單上是否有記載系爭18組模具
      之證詞前後不一為由，而質疑證人丁○○所證之可信性，
      惟查，證人丁○○於檢察事務官詢問時，係稱：「（問：
      提示告證7 ，你簽名時，是否上面有這18組記載？）我印
      象中只有編號，沒有打圈圈的編號」（見95年12月20日檢
      察事務官詢問筆錄，偵卷第7 頁），而於本院行交互詰問
      時，係稱：「（辯護人問：簽名的那張上面有寫模具編號
      ，這是否在94年8 月24日就填上了？）印象中好像沒有，
      我沒有特別注意」、「（審判長問：剛才簽收的資料，於
      94年8 月24日載運當時有無看過被告或是告訴人有提出過
      ？）我印象中有看過，但沒有寫上18組」（見本院96年12
      月3 日審判筆錄，本院卷第15 1頁、第155 頁）。是依其
      所言，其於「94年8 月24日載運當時」看到的載運清單上
      ，並未載有系爭18組模具，係於「94年8 月30日補簽收當
      時」，始見載運清單上有系爭18組模具之記載，其前後證
      述並無矛盾。況如94年8 月24日當天，證人己○當場對系
      爭18組模具之去向未有爭執，且果係將系爭18組模具載運
      至資源回收場變賣，且證人己○既本人到場清點，與94年
      7 月29日以前每次載運時，因證人己○未克前往，故被告
      需要求司機及收貨人員簽名確認之情形有異，則被告甲○○何需畫蛇添足於94年8 月30日要求證人丁○○補行簽名
      以資確認？再實際清點之人為證人己○，證人丁○○更稱
      ；吊運模具上第6 車時並不在場等語，被告甲○○實應要
      求證人己○補具簽收動作，而非要求斯時不在現場之證人
      丁○○背書。被告甲○○、丙○○此部分之辯解，顯不足
      採。
    (二)證人戊○○也到庭結證略以：伊94年8 月24日當天有去冠
      鎰公司載貨，伊到時另外5 台車都走了，當時被告和告訴
      人雙方都在場，他們說他們會清點，有做點的動作，但不
      知道是不是在點，當時伊人在旁邊等他們將模具吊上車，
      沒注意到被告有無要求告訴人簽收。因為己○押車，所以
      伊不用點貨，伊只負責開車，伊在現場時沒聽到雙方因為
      18組模具發生爭執。當時車子有載超過，是載到登輝大到
      資源回收場，好像賣了3 萬元上下。賣完後伊與己○在資
      源回收場就分開了，己○坐計程車走，他沒跟伊說事後要
      再回冠鎰公司，伊也沒辦法辨識當天載運的模具等語（見
      本院卷第153 頁至第164 頁）。是戊○○當日僅單純負責
      開車，無法辨識其所載運之模具，更無法以其證詞證明當
      日確有載運系爭18組模具之事實。
  五、被告甲○○、丙○○等雖另提出己○於94年9 月29日所書
      立之便條紙1 紙（見他卷第87頁），認為倘尚有系爭18組
      模具未歸還，己○絕不可能書立此紙，而主張其上所載「
      所有配件於94年9 月29號清點OK無誤，已全部搬空」，即
      為系爭18組模具已經歸還之證明，惟為告訴人所否認，且
      查，依上揭律師函內容可知（見他卷第121 頁），斯時告
      訴人與被告雙方均已透過律師函互相主張給付貨款及歸還
      模具，所有爭議顯均已浮上檯面而明朗化，而告訴人所書
      之該紙上明確記載「『所有配件』... 清點OK無誤」，並
      無任何字眼提及模具，顯僅係針對配件而為，何能以此1
      字條證明模具交付乙事？況在雙方當時關係已緊張至需透
      過律師函互為對話之情形下，針對當日所清點之「配件」
      清楚書立字條證明配件部分已清點完畢而無爭議，將雙方
      所有爭議聚焦於「模具」上，並透過訴訟解決爭執，亦屬
      可預見之合理作法，尚無何違背常理之處。被告所云倘尚
      有模具未歸還，告訴人不會願意出具配件清點OK字條等語
      ，實為臆測推斷之詞，不足為憑。又被告等倘確已歸還系
      爭18組模具，則在己○親至冠鎰公司之時，自應於要求己○書立收據字條之時，謹慎確認其所使用之文字，不致讓
      己○以「『所有配件』... 清點OK無誤」之文字，含混帶
      過此一爭議。是被告所辯，實不足採。
  六、至被告甲○○、丙○○雖於97年1 月21日審判時當庭提出
      「出售模具」清單（見本院卷第205 頁），認為告訴人所
      稱94年8 月24日第6 車所載運之「廢模」（見告證14，本
      院卷第234 頁至第238 頁）早於92年5 月出售，而主張告
      訴人之指訴不實云云，惟經詳核比對被告甲○○、丙○○
      所提出售模具清單及告訴人所提出之廢模清單，被告甲○○、丙○○所提出售模具清單內所載物品，有單一整體之
      產品（如編號29、33、34之杯子、相框等），或有產品之
      部件（如編號39至40分為杯子之杯身及蓋子），且利用該
      模具可製造出何種具體用途之產品，多所不明；核與告訴
      人所提出之單據中，可明確描述產品為形式及用途（如梅
      花型口紅架、冰淇淋杯、四格盤、壓克力面紙盒等）有所
      不符，故被告甲○○、丙○○所提「出售模具」清單上所
      載之模具，是否即為告訴人所稱於94年8 月24日以第6 車
      運載之廢模，實有不明，且告訴人所提出之單據中，有記
      載「CO-019塑膠材質」、「CO-081鐘」等產品，也未見於
      被告甲○○、丙○○所提出之「出售模具」清單。則依「
      出售模具」清單，尚難證明告訴人所指之廢模係於92年5
      月間即已載走出售，自難為有利於被告甲○○、丙○○之
      推論。反之，該「出售模具」清單之存在，更可證明除附
      表所示212 組模具外，告訴人確實另有交付其他模具予被
      告等，是告訴人所稱第6 車係載運未列於附表上之「廢模
      」，因交付當時自始未簽收，故載走亦無須簽收等語，即
      屬有據，可以採信。
  七、綜上所述，被告甲○○、丙○○收受、保管系爭18組模具
      後，顯未返還告訴人。至其所辯，均屬悖離常情、卸責之
      詞，洵無可採。本件事證明確，渠等犯行堪以認定，應予
      依法論科。
  八、查被告甲○○、丙○○行為後，刑法於94年2 月2 日修正
      公佈，95年7 月1 日施行，而刑法施行法亦於95年6 月14
      日增訂第1 條之1 。修正後刑法第2 條第1 項規定：「行
      為後法律有變更者，適用行為時之法律。但行為後之法律
      有利於行為人者，適用最有利於行為人之法律。」，係規
      範行為後法律變更所生新舊法比較適用之準據法，於新法
      施行後，應適用修正後刑法第2 條第1 項之規定，為「從
      舊從輕」之比較（按此條項規定，僅係新、舊法之比較適
      用之宣示性指導原則，並非實體刑罰法律，自不生行為後
      法律變更之比較適用問題）。經查：刑法第336 條第2 項
      設有罰金刑之規定，就刑法第33條第5 款有關罰金之最低
      數額部分，刑法分則編各罪所定罰金之貨幣單位原為銀元
      ，修正前刑法第33條第5 款規定：「罰金：（銀元）1 元
      以上」，而銀元與新臺幣間之折算，依現行法規所定貨幣
      單位折算新臺幣條例規定，以銀元1 元折算新臺幣3 元，
      即罰金之最低數額為新臺幣3 元；修正後刑法第33條第5
      款則規定：「罰金：新臺幣1,000 元以上，以百元計算之
      」；經比較修正前、後之規定，刑法第336 條第2 項因修
      正後刑法第33條第5 款所定罰金之最低數額，較之修正前
      提高，自以修正前刑法第33條第5 款規定有利於被告。
  九、查被告甲○○、丙○○均於冠鎰公司負責現場生產作業，
      其基於業務關係取得保管之系爭18組模具，自屬於業務上
      所持有告訴人乾茂盛公司所有之物。核其2 人所為，均係
      犯刑法第336 條第2 項之業務侵占罪。被告甲○○與丙○○間，有犯意聯絡與行為分擔，應論以共同正犯（修正前
      刑法第28條原規定：「2 人以上共同『實施』犯罪之行為
      者，皆為正犯。」，修正後該條規定為：「2 人以上共同
      『實行』犯罪之行為者，皆為正犯。」，將舊法之「實施
      」修正為「實行」。原「實施」之概念，包含陰謀、預備
      、著手及實行等階段之行為，修正後僅共同實行犯罪行為
      始成立共同正犯。是新法共同正犯之範圍縮小，排除陰謀
      犯、預備犯之共同正犯。新舊法共同正犯之規定固有修正
      ，惟因本件被告甲○○、丙○○基於犯意聯絡，共同實行
      該當於構成要件之犯行，不論依修正前或修正後之規定，
      均為共同正犯，是上述刑法第28條之修正內容，對於被告
      等並無「有利或不利」之影響，自無比較新舊法適用之必
      要，應逕行適用裁判時之法律，最高法院95年度臺上字第
      5669號判決參照）。至系爭18組模具價值，新品值2,985,
      000 元，此有告訴人提出之估價單為證（見他卷第152 頁
      、第153 頁），而經依行政院台（45）財字第4180號令發
      布之固定資產折舊率表採定率遞減法計算折舊後，其殘值
      為298,000 元，此亦有臺灣臺北地方法院94年度訴字第57
      19號判決在卷可憑（見本院卷第240 頁至第249 頁），爰
      審酌被告甲○○、丙○○之素行、犯罪動機、目的、手段
      、所生危害、侵占之金額，及犯後猶飾詞卸責，尚無悔意
      ，併其生活狀況、品行、智識程度等一切情狀，分別量處
      如主文所示之刑。再被告2 人犯罪時間均在96年4 月24日
      以前，合於中華民國96年罪犯減刑條例之減刑條件，均應
      依該條例第2 條第1 項第3 款規定，減其宣告刑二分之一
      。又被告2 人經減刑後，其刑度均為有期徒刑4 月，依中
      華民國96年罪犯減刑條例第9 條規定，亦均應諭知易科罰
      金之標準，而被告2 人行為時之易科罰金折算標準，修正
      前罰金罰鍰提高標準條例第2 條前段（現已刪除）規定，
      就其原定數額提高為100 倍折算1 日，則本件被告2 人行
      為時之易科罰金折算標準，應以銀元300 元折算1 日，經
      折算為新臺幣後，應以新臺幣900 元折算為1 日。惟被告
      2 人行為後，新修正之刑法第41條第1 項前段則規定：「
      犯最重本刑為5 年以下有期徒刑以下之刑之罪，而受6 個
      月以下有期徒刑或拘役之宣告者，得以新臺幣1,000 元、
      2,000 元或3,000 元折算1 日，易科罰金。」，比較修正
      前後之易科罰金折算標準，以95年7 月1 日修正公佈施行
      前之規定，較有利於被告，故應依新修正刑法第2 條第1
      項前段規定，適用修正前刑法第41條第1 項前段規定，各
      諭知其易科罰金之折算標準。
  十、末按修正刑法係自95年7 月1 日起施行，在此之前，刑法
      分則編有關罰金刑之貨幣單位係銀元；且依刑法分則編應
      處罰金者，應適用罰金罰鍰提高標準條例第1 條之規定；
      亦即應按各該具體條文制定或修正之時間先後，定其提高
      之倍數。惟被告行為後，刑法施行法增訂第1 條之1 ，於
      95年6 月14日經總統公布，並自同年7 月1 日起施行；該
      條規定：「中華民國94年1 月7 日刑法修正施行後，刑法
      分則編所定罰金之貨幣單位為新臺幣。94年1 月7 日刑法
      修正時，刑法分則編未修正之條文定有罰金者，自94年1
      月7 日刑法修正施行後，就其所定數額提高為30倍。但72
      年6 月26日至94年1 月7 日新增或修正之條文，就其所定
      數額提高為3 倍」。亦即自95年7 月1 日起，刑法分則編
      所定罰金之貨幣單位，由原來之銀元改為新臺幣；且94年
      1 月7 日刑法修正時，刑法分則編未修正之條文定有罰金
      者，自95年7 月1 日起，有關罰金之數額提高為30倍。本
      案被告2 人所犯刑法第336 條第2 項之業務侵占罪，自24
      年7 月1 日施行後即未再修正，依增訂刑法施行法第1 條
      之1 之規定，其罰金以新臺幣為單位，數額應提高30倍。
      此與增訂前之罰金以銀元為單位，且適用罰金罰鍰提高標
      準條例第1 條前段之結果應提高10倍，而新臺幣與銀元之
      比例為1 ：3 ，換算結果亦為30倍者，並無不同。亦即增
      訂刑法施行法第1 條之1 之意旨，僅在使刑法規範之罰金
      刑之貨幣單位，一律改為新臺幣，並使增訂前後有關罰金
      刑提高之倍數一致，對被告而言，並無有利、不利之比較
      適用之問題，且此增訂之規定應屬罰金罰鍰提高標準條例
      第1 條但書之情形，當無同條前段規定之適用，自應逕行
      適用刑法施行法第1 條之1 之規定。
參、無罪部分：
  一、公訴意旨略以：被告乙○○與被告甲○○、丙○○原共同
      經營冠鎰公司，在冠鎰公司與告訴人乾茂盛公司合資成立
      新公司後，乙○○負責業務之職，為從事業務之人，竟與
      甲○○、丙○○共同基於意圖為自己不法所有之犯意聯絡
      ，於不詳時間，將其業務上持有之系爭18組模具，變異持
      有為所有而侵占入己，因認被告乙○○涉有刑法第336 條
      第2 項之業務侵占罪嫌等語。
  二、按犯罪事實應依證據認定之，無證據不得認定犯罪事實，
      又不能證明被告犯罪者，應諭知無罪之判決，刑事訴訟法
      第154 條第2 項、第301 條第1 項定有明文。次按事實之
      認定，應憑證據，如未能發現相當證據，或證據不足以證
      明，自不能以推測或擬制之方法，以為裁判基礎；而認定
      不利於被告之事實，須依積極證據，苟積極證據不足為不
      利於被告事實之認定時，即應為有利於被告之認定，更不
      必有何有利之證據；又告訴人之告訴，係以使被告受刑事
      訴追為目的，是其陳述是否與事實相符，仍應調查其他證
      據以資審認，倘其陳述尚有瑕疵，則在未究明前，即不能
      遽採為斷罪之基礎，最高法院40年臺上字第86號、30年上
      字第816 號、52年臺上字第1300號判例意旨可資參照。
  三、本件公訴意旨認被告乙○○涉犯業務侵占之罪嫌，無非係
      以告訴人乾茂盛公司負責人己○之指訴、合夥契約書1 紙
      、模具保管單7 紙、崑隆公司托運單6 紙、94年8 月24日
      之載運清單1 紙、冠鎰公司傳真機之黑色複寫紙底稿6 紙
      為其主要論據。訊據被告乙○○堅決否認有何業務侵占之
      犯行，辯稱：伊本在冠鎰公司擔任廠長，負責業務，冠鎰
      公司實際負責人為甲○○。伊於94年6 月初起即將業務移
      交給丙○○接辦，並於94年6 月18日離職，同年月20日去
      大陸，9 月底才回來，94年8 月24日當天伊不在場，點交
      模具時伊沒參與。還模具的事伊去大陸前就交接給甲○○
      、丙○○，當時伊去大陸時模具都還在冠鎰公司等語。
  四、經查：
    (一)被告乙○○於94年6 月20日赴大陸，未參與交還模具之事
      ，94年8 月24日亦不在場清點模具，業據被告甲○○、丙○○供陳在卷，而告訴人負責人己○亦到庭表示：當天是
      伊與甲○○一組一組點交，丙○○在現場負責吊模具，乙○○不在場等語。是94年8 月24日當天乙○○並未到場參
      與模具清點載運乙事，應堪認定。
    (二)告訴人負責人己○雖到庭指訴稱伊曾於94年6 月中旬至冠
      鎰公司清點，當時就沒有系爭18組模具等語，惟伊並無法
      提出當時清點之清單以佐其說。而依伊於本院進一步詢問
      清點當時被告等如何向伊交代時，伊明確證稱：甲○○、
      丙○○在場，乙○○不在場等語（見本院卷第145 頁）。
      是伊其所言，其至冠鎰公司清點之時，即已未見被告乙○○，參以上揭乙○○於94年6 月初即將職務移交給丙○○
      、94年6 月18日離職、同年月20日即赴大陸之情，應可認
      定己○所謂「94年6 月中旬」已係乙○○離職赴大陸之後
      。
    (三)再查，綜觀告訴人負責人己○於警詢、檢察事務官詢問時
      及本院審理中之歷次指訴，其於95年2 月25日警詢時曾明
      確指訴甲○○、丙○○2 人於94年8 月時在工廠當場向伊
      表示「因已很久未接訂單，未再生產，固已將出售予他人
      」（見他卷第31頁）；於95年5 月26日檢察事務官詢問時
      又指稱丙○○曾於94年8 月初以臺語向伊說：「你這18組
      模具不是沒有用處嗎？就把它當廢鐵賣掉了」（見他卷第
      70頁），而於本院審理時則稱伊94年6 月中旬至冠鎰公司
      清點時乙○○不在場已如上述。是由己○歷次指訴內容觀
      之，從未針對被告乙○○為具體之指訴，而公訴人亦未曾
      就乙○○94年6 月18日離職、同年月20日赴大陸後，就侵
      占系爭18組模具乙事與被告甲○○、丙○○有何犯意聯絡
      行為為具體之證明。是參照上揭法條及判例所揭櫫無罪推
      定之意旨，自應為有利於被告乙○○之認定。此外，復查
      無其他積極證據足資證明被告有何業務侵占犯行，揆諸首
      開說明，不能證明被告犯罪，自應為被告乙○○無罪之諭
      知。
據上論斷，應依刑事訴訟法第299 條第1 項前段、第301 條第1
項前段，刑法第2 條第1 項前段、第28條、第336 條第2 項，修
正前刑法第41條第1 項前段，刑法施行法第1 條之1 ，修正前罰
金罰鍰提高標準條例第2 條前段，現行法規所定貨幣單位折算新
臺幣條例第2 條，中華民國96年罪犯減刑條例第2 條第1 項第3
款、第7 條、第9 條，判決如主文。
本案經檢察官莊富棋到庭執行職務。
中    華    民    國    97    年    2     月    18    日
                  刑事第七庭審判長法  官    王俊雄
                                  法  官    汪梅芬
                                  法  官    許碧惠
以上正本證明與原本無異。
如不服本判決，應於收受送達後10日內向本院提出上訴書狀，其
未敘述上訴之理由者並得於上訴期間屆滿後20日內向本院補提理
由書（均須按他造當事人之人數附繕本）。
                                  書記官    徐仁豐
中    華    民    國    97    年    2     月    18    日
附錄
刑法第336 條
對於公務上或因公益所持有之物，犯前條第1 項之罪者，處1 年
以上7 年以下有期徒刑，得併科5 千元以下罰金。
對於業務上所持有之物，犯前條第1 項之罪者，處6 月以上5 年
以下有期徒刑，得併科3 千元以下罰金。
前2 項之未遂犯罰之。
附表
（他卷第10頁至第17頁之模具保管單）


司法院資訊處製作；財團法人民間司法改革基金會備份。
